【裁判字號】    90,上訴,2385
【裁判日期】    901012
【裁判案由】    偽造文書等
【裁判全文】
臺灣高等法院刑事判決                            九十年度上訴字第二三八五號
    上  訴  人  臺灣臺北地方法院檢察署檢察官
    被      告  乙○○
右上訴人因被告偽造文書等案件，不服台灣台北地方法院八十九年度訴字第六四九號
，中華民國九十年五月十八日第一審判決（起訴案號：八十五年度偵字第一六二六六
號），本院判決如左：
    主  文
原判決撤銷。
乙○○行使偽造私文書，足以生損害於他人，處有期徒刑壹年陸月。
偽造於票號ＣＢ0000000號、八十三年八月二十九日、發票人高超然、面額新
台幣捌仟萬元、以台北市第七信用合作社城南分社為付款人支票背面上之「丙○○○
」印文兩枚沒收。
    事  實
一、乙○○與甲○○有遠親關係，其於八十二年十二月間，以其父母高超然、丙○○○所有坐落於台北縣新店市大坪林十四張小段一七六、七七、七七之三地號農地
    三筆土地擔保為由，向甲○○借貸金錢，並影印前開土地所有權狀影本三件，及
    該土地可能變更為建地之新聞報導一則交付甲○○查核，乙○○為取信於甲○○
    ，乃通知甲○○至其位於臺北市○○路一八八巷一弄三號家中，經其父高超然授
    權，簽發票號ＣＢ0000000號、八十三年八月二十九日、發票人高超然、
    面額新台幣捌仟萬元、以台北市第七信用合作社城南分社為付款人支票一紙，並
    基於行使偽造私文書之犯意，未經其母丙○○○同意，同時在該支票背面上偽蓋
    「丙○○○」之印文二枚，以為背書，而偽造私文書，旋交由甲○○收執而行使
    之，足以生損害於丙○○○。
二、案經甲○○訴由台灣台北地方法院檢察署檢察官偵查起訴。
    理  由
一、按認定犯罪事實所憑之證據，並不以直接證據為限，即綜合各種間接證據，本於
    推理作用，為其認定犯罪事實之基礎，仍非法所不許，最高法院二十七年滬上字
    第六四號著有判例可參。
二、訊據被告乙○○固坦承曾交付右揭支票予告訴人甲○○收執並有借款，惟否認有
    行使偽造私文書犯行，辯稱：伊並未偽蓋丙○○○之印文云云。惟查：
    (一)訊據證人丙○○○，否認伊有背書，且稱伊無如前揭支票背書之印文，亦否認
      曾當面背書而後交予告訴人（本院卷第三十六頁）。而台灣台北地方法院審理
      本件告訴人對丙○○○請求給付票款民事一案（八十四年度簡上字第七五號）
      ，經該院調閱台灣台北地方法院八十年度訴字第一二八五號、本院八十一年度
      上更(一)字第三五六號民事卷宗，調閱丙○○○在臺北市郵局第九十五支局00
      00000號帳戶往來印文，並函請台灣北區郵政管理局、台灣北區電信管理
      局查覆結果，均未發現系爭支票背書印文相符之印文，再函法務部調查局、內
      政部警政署刑事警察局鑑定結果，系爭支票顯現指紋與丙○○○之指紋無法析
      鑑，及向台北市第七信用合作社函查丙○○○是否在高超然在該分社之０二一
      六二０號帳戶內使用印章為代理行為，均無法查證等情，有判決書影本在卷可
      稽（本院卷第四十一頁至第四十五頁），是前揭支票背書之印文並無證據證明
      係丙○○○所為。
    (二)再告訴人於告訴狀指稱：「被告等乃通知告訴人至其臺北市○○路一八八巷一
      弄三號家中，被告三人均在場，由高超然授權乙○○簽發面額八千萬支票一紙
      ，並由丙○○○當場蓋章背書」，嗣於偵查時亦稱：「我有親眼看到陳夜好蓋
      指印（問：高超然夫婦有無擔保要還錢？）（見偵查卷二第五十五頁反面），
      後經本院訊問時則答稱：「是，他上面有背書，他第一次給我時那章不清楚所
      以我要求他在現場再蓋一次所以他的二個章是一樣的，當時除了我與被告外還
      有他的父母在場。（問：八千萬元支票是被告拿給你？）」（見本院卷第二十
      三頁），惟又改稱「告訴狀是我當時認為是他母親蓋的，認知上是他母親蓋的
      ，可是事實上是誰蓋的我並不清楚。」（見本院卷第五十二頁），告訴人前後
      所言不一，顯見其亦不能確定系爭支票上之背書究為何人所為。另查：告訴人
      確自八十三年四月二十七日起至同年八月十一日，匯款至乙○○設在台北市第
      七信用合作社城南分社（現為安泰商業銀行南門分行）之第０一七七二─五號
      乙○○之帳戶，共計九千零十二萬九千三百七十元，有匯款回條聯十九張及安
      泰商業銀行南門分行函覆之交易明細表在卷可憑（見偵查卷二第十三頁至第十
      七頁反面，偵查卷一第二十四頁至第三十四頁），而告訴人亦表示被告借貸前
      開款項之同時，簽發自己名義所有台北市第七信用合作社城南分社之支票四十
      五張，共計票載金額為八千七百九十六萬五千二百元，有支票四十五張影本在
      卷可憑（見偵查卷二第十八至第二十九頁），足認告訴人確於八十三年四月二
     十七日起至同年八月十一日，扣除匯款與支票間之差額二百十六萬四千一百七
      十元（差額二百十六萬四千一百七十元部分，業據告訴人表示經被告返還，見
      偵查卷二第一五一頁反面），共借貸予被告八千七百九十六萬五千二百元。惟
      按社會一般通念，非有相當擔保，不可能借貸八千餘萬元如此大筆金額，被告
      亦復稱之前伊與告訴人間均是每月攤還再借（見本院卷第三十八頁），而本件
      系爭之八千餘萬元，卻是全部給付後由被告開立數額相當之四十五張支票清償
      ，顯與往常之借貸方式不同，是以，告訴人於告訴理由稱係因有丙○○○背書
      之支票擔保，故願意借貸上開金額，非無所由。衡諸常理，該支票丙○○○之
      印文既經丙○○○否認係其所蓋立，已如前述，而告訴人身為實際支出金錢之
      人，亦不可能甘冒風險而自行偽造印文，被告雖否認丙○○○之印文係其所偽
      造，惟坦承該張支票係其所開立（同上卷第三十八頁），並於原審提出之答辯
      狀稱「由本人開立給王君支票到期日因沒決定，故沒有填寫是空白的，當然背
      書欄也是空白的。因為借貸條件一直沒談妥，故一直未成交，故支票是暫借寄
      甲○○處。」（見原審卷第二十七頁），惟既然借貸條件未談妥，按常情自應
      自行收執保管，而被告既非無經驗之人，況票載金額龐大，發票日（該答辯書
      誤載為到期日）及背書欄均空白，被告豈有甘冒風險之理而將系爭支票暫寄放
      告訴人處，顯於事理有違﹔再者，被告亦供陳「沒還部分約有八、九千萬。（
      問：你簽票時已向他借多少錢？）」、「所以我就想向他借長期八千萬元還他
      之前短期的錢，這樣借長期的利息比較省。（問：八千萬元就不夠抵付你原先
      借款？）」（見本院卷第六十六頁），足認被告確有借貸八千餘萬元之動機，
      綜觀以論，應係被告為借貸大額金錢，故偽造具有相當不動產之丙○○○之印
      文，以博取告訴人之信任，當屬無訛。雖被告辯稱「該張支票我沒借到一毛錢
      」（同上卷第三十八頁），亦指豈有開立八千萬元的支票卻借九千餘萬之理及
      借貸大額款項應以「萬元」為單位，豈有零頭之理等語相質，惟查告訴人所持
      被告開立之支票票載金額固為八千萬元，然被告亦開立共計八千七百九十六萬
      五千二百元之四十五張支票支付，已如前述，顯見告訴人所陳系爭八千萬元支
      票係供擔保之用，僅係在被告開立之支票不獲清償時，始生擔保之作用，非屬
      無理，因此被告所稱並未自系爭八千萬元支票獲款，自屬當然﹔又被告與告訴
      人向有金錢往來，又為親戚，復按被告所陳，其開立系爭支票時已積欠告訴人
      達八、九千萬元之譜，故金錢出入之間，數額容有誤差，而被告與告訴人金額
      往來複雜，加上利息計算，其匯款金額有拾百之數，非不可能，況告訴人亦稱
      被告已返還差額二百十六萬四千一百七十元，故告訴人借出之金額與被告所借
      入之金額相符，被告所辯顯屬無理。至於被告交付系爭支票地點，被告稱係在
      一江街向日葵酒店交付（見本院卷第六十五頁），惟於本院之初卻稱：「章是
      我在八十二年底或八十三年初，應該是八十三年初蓋的，因我那時在酒店喝酒
      所以應該是我喝完酒後回家蓋的，是之前住的台中市○○街二五巷十三之九號
      五樓的地址蓋的」（見本院卷第二十二頁），其所供前後矛盾，不足可採。
    (三)綜上，本案事證已臻明確，被告犯行洵堪認定。
三、核被告在支票背面偽造丙○○○之印文，以為背書，其偽造背書，在票據法上係
    表示對支票負擔保責任之意思，為法律規定之文書，嗣其持之行使交付告訴人，
    足以生損害於丙○○○，係犯刑法第二百十六條、第二百十條之行使偽造私文書
    罪，偽造印文為偽造私文書之部分行為，不另論罪，偽造私文書之低度行為為高
    度之行使偽造私文書所吸收，僅論以行使罪。
四、原審以告訴人既稱丙○○○當場蓋章背書，被告自無偽造文書可言而諭知無罪之
    判決，固非無見，惟法院審理案件，應於被告有利及不利之情形，均應注意，以
    發覺事實真相。原審未經詳查，逕以告訴人所陳即論被告無罪，顯與上開意旨有
    違，公訴人上訴意旨雖稱相關不起訴處分確定對於本件有拘束力等語，雖非有理
    ，但其指摘原判決不當仍有理由，應由本院將原判決撤銷改判。爰酌被告之素行
    、犯罪之動機、目的、手段、所生危害及犯罪後之態度等一切情狀，量處有期徒
    刑一年六月。偽造於票號ＣＢ0000000號、八十三年八月二十九日、發票
    人高超然、面額新台幣捌仟萬元、以台北市第七信用合作社城南分社付款人支票
    背面上之「丙○○○」印文二枚，依刑法第二百十九條規定宣告沒收。
五、公訴意旨另以被告向告訴人甲○○借款，為取得告訴人信任，向告訴人謊稱其有
    如起訴書所載被告父母所有之農地，如將來不能清償債務，可以該土地供清償之
    用，又未得其母親丙○○○之同意，以前開偽造私文書之方法，取得告訴人甲○○之信任，致甲○○陷於錯誤，乃以電匯之方式，自八十三年四月二十七日起至
    同年八月十一日，匯款至乙○○設在台北市第七信用合作社城南分社之第０一七
    七二─五號乙○○之帳戶，共計九千零十二萬九千三百七十元，被告除清償二百
    十六萬四千一百七十元外，其餘被告共簽發八十三年八月二十五日至八十四年一
    月六日間四十五張支票與告訴人，惟該支票竟遭退票，又八十三年八月二十六日
    係前開被告簽發之支票發票日八十三年八月二十五日退票之翌日，被告夫妻二人
    （應為高超然、丙○○○）即將前開土地為周標、周黃媛臻、增明彩、周俊德等
    設定虛偽三千二百萬元之第二順抵押權，因認被告另犯刑法第三百三十九條第一
    項之詐欺取財罪嫌。經查：
    (一)按犯罪事實應依證據認定之，無證據不得推定其犯罪事實；又不能證明被告犯
      罪者，應諭知無罪之判決，刑事訴訟法第一百五十四條、第三百零一條第一項
      分別定有明文。
    (二)查被告未獲其母丙○○○之同意即以偽造支票背書之方法，並將該支票交予告
      訴人，固應成立行使偽造私文書罪，已如前述，惟該八千萬元之支票係供擔保
      之用，而被告亦開立共計八千七百九十六萬五千二百元之支票以為支付，亦如
      前述，況丙○○○確實有相當之不動產，有土地登記謄本可憑（見偵查卷一第
      二一五頁至二二０頁），尚難逕以該八千萬元支票背書虛偽而論被告有詐欺之
      犯意﹔又被告與告訴人向有金錢借貸，告訴人在未設定抵押權之情形下，肯借
      貸八千餘萬元，足見相當信賴被告，被告之前信用必定相當良好，且被告亦開
      立相當金額之支票支付，嗣後復退還支票與匯款間之差額二百十六萬四千一百
      七十元以觀，果若被告欲詐欺告訴人，自無返還該筆差額之理。
    (三)至公訴意旨所指被告之父母高超然、丙○○○設定抵押權而涉有詐欺部分，查
      該二人非本件起訴之被告，本院本無審判之權利，況該二人涉嫌部分，亦經台
      灣台北地方法院檢察署八十七年偵續二字第五三七號予不起訴處分確定，有該
      處分書在卷可按。
    此外，無其他積極證據足認被告有此部分之詐欺取財犯行，揆諸上開說明，本應
    為無罪之諭知，惟公訴人認此部分，與前揭有罪部分，有牽連關係之裁判上一罪
    關係，故不另為無罪之諭知，併此敘明。
據上論斷，應依刑事訴訟法第三百六十九條第一項前段、第三百六十四條、第二百九
十九條第一項前段，刑法第二百十六條、第二百十條、第二百十九條，判決如主文。
本案經檢察官張啟彬到庭執行職務。
中      華      民      國      九十      年      十      月    十二    日
                              臺灣高等法院刑事第二十四庭
                                  審判長法  官  陳  貽  男
                                        法  官  王  炳  梁
                                        法  官  李  世  貴
右正本證明與原本無異。
如不服本判決應於收受送達後十日內向本院提出上訴書狀，其未敘述上訴之理由者並
得於提起上訴後十日內向本院補提理由書（均須按他造當事人之人數附繕本）。
                                        書記官  魏  汝  萍
中      華      民      國    九十    年      十    月        十二      日
附錄    本判決論罪科刑法條：
刑法第二百一十六條
  行使第二百十條至第二百十五條之文書者，依偽造、變造文書或登載不實事項或使
  登載不實事項之規定處斷。
刑法第二百一十條
  偽造、變造私文書，足以生損害於公眾或他人者，處五年以下有期徒刑。


司法院資訊處製作；財團法人民間司法改革基金會備份。
